ACORDAO-COMPLETO-2428024

ACÓRDÃO 1158/2021 ATA 2/2021 - PRIMEIRA CÂMARA

VISTOS, relatados e discutidos estes autos de tomada de contas especial instaurada pelo Ministério do Turismo em desfavor da Organização Trajetória Mundial e de Ademir de Brito Oliveira, em razão da não comprovação da regular aplicação dos recursos repassados por meio do Convênio 00295/2010, (Siafi 733207) , tendo por objeto a realização do evento denominado "Itapissuma Forró no Chinelo",
ACORDAM os Ministros do Tribunal de Contas da União, reunidos em sessão da 1ª Câmara, ante as razões expostas pelo Relator, em:
9.1. considerar a Organização Trajetória Mundial e Ademir de Brito Oliveira revéis em relação às citações promovidas por este Tribunal, dando-se prosseguimento ao processo, nos termos do art. 12, § 3º, da Lei 8.443/1992; 
9.2. julgar, com fundamento nos arts. 1º, inciso I, 16, inciso III, alínea "c", 19 e 23, inciso III, da Lei 8.443/1992, irregulares as contas da Organização Trajetória Mundial e de Ademir de Brito Oliveira, condenando-os, solidariamente, ao pagamento da quantia de R$ 200.000,00 (duzentos mil reais) , fixando-lhes o prazo de quinze dias, a contar da notificação, para que seja comprovado, perante o tribunal (art. 214, inciso III, alínea "a", do Regimento Interno) , o recolhimento da dívida aos cofres do Tesouro Nacional, atualizada monetariamente e acrescida dos juros de mora calculados a partir de 2/7/2010 até a data do efetivo recolhimento, na forma prevista na legislação em vigor;
9.3. aplicar à Organização Trajetória Mundial e a Ademir de Brito Oliveira, com fundamento no art. 57 da Lei 8.443/1992, multa individual no valor de R$ 35.000,00 (trinta e cinco mil reais) , fixando-lhe o prazo de quinze dias, a contar da notificação, para comprovar, perante o Tribunal, nos termos do art. 214, inciso III, alínea "a", do RI/TCU, o recolhimento da referida quantia ao Tesouro Nacional, atualizada monetariamente desde a data do presente acórdão até a do efetivo recolhimento, se for paga após o vencimento, na forma da legislação em vigor;
9.4. autorizar, desde logo, nos termos do art. 28, inciso II, da Lei 8.443/92, a cobrança judicial das dívidas caso não atendida as notificações; 
9.5. remeter cópia deste acórdão à Procuradoria da República no Estado do Maranhão, nos termos do art. 16, § 3º, da Lei 8.443/1992, para o ajuizamento das ações que considere cabíveis; e
9.6. dar ciência desta deliberação aos responsáveis.

Tomada de contas especial instaurada pelo Ministério do Turismo em razão da não comprovação da regular aplicação dos recursos repassados por meio do Convênio, tendo por objeto a realização do evento denominado Itapissuma Forró no Chinelo

Primeira Câmara

Organização Trajetória Mundial.

3. Responsáveis: Organização Trajetória Mundial (CNPJ 05.559.151/0001-06) e Ademir de Brito Oliveira (CPF XXX.025.674-XX).

13.1. Ministros presentes: Benjamin Zymler (na Presidência) e Jorge Oliveira.
13.2. Ministros-Substitutos convocados: Augusto Sherman Cavalcanti (Relator) e Weder de Oliveira.

AUGUSTO SHERMAN

A Secex-TCE elaborou a instrução de mérito à peça 63, transcrita a seguir, a qual recebeu a aprovação dos dirigentes daquela unidade técnica.
"INTRODUÇÃO
1.	Cuidam os autos de tomada de contas especial instaurada por Ministério do Turismo, em desfavor de Organização Trajetória Mundial (CNPJ: 05.559.151/0001-06) e Ademir de Brito Oliveira (CPF: XXX.025.674-XX) , em razão de não comprovação da regular aplicação dos recursos repassados pela União realizadas por meio do Convênio 00295/2010, registro Siafi 733207, (peça 6) firmado entre o Ministério do Turismo e Organização Trajetória Mundial, e que tinha por objeto o instrumento descrito como 'Itapissuma Forró no Chinelo'.
HISTÓRICO
2.	Em 26/12/2017, com fundamento na IN/TCU 71/2012, alterada pela IN/TCU 76/2016 e DN/TCU 155/2016, o dirigente da instituição Ministério do Turismo autorizou a instauração da tomada de contas especial (peça 35) . O processo foi registrado no sistema e-TCE com o número 1170/2019.
3.	O Convênio 00295/2010, registro Siafi 733207, foi firmado no valor de R$ 208.400,00, sendo R$ 200.000,00 à conta do concedente e R$ 8.400,00 referentes à contrapartida do convenente. Teve vigência de 8/5/2010 a 1/9/2010, com prazo para apresentação da prestação de contas em 1/9/2010. Os repasses efetivos da União totalizaram R$ 200.000,00 (peça 8) .
4.	A prestação de contas e complementações enviadas foram analisadas por meio dos documentos constantes nas peças 23 e 30.
5.	O fundamento para a instauração da Tomada de Contas Especial, conforme consignado na matriz de responsabilização elaborada pelo tomador de contas, foi a constatação da seguinte irregularidade: 
Ausência parcial de documentação de prestação de contas dos recursos federais repassados ao Organização Trajetória Mundial, no âmbito do convênio descrito como 'Itapissuma Forró no Chinelo'.
6.	Os responsáveis arrolados na fase interna foram devidamente comunicados e, diante da ausência de justificativas suficientes para elidir a irregularidade e da não devolução dos recursos, instaurou-se a tomada de contas especial.
7.	No relatório (peça 45) , o tomador de contas concluiu que o prejuízo importaria no valor original de R$ 200.000,00, imputando-se a responsabilidade a Organização Trajetória Mundial, na condição de contratado e Ademir de Brito Oliveira, na condição de gestor dos recursos. 
8.	Em 2/3/2020, a Controladoria-Geral da União emitiu o relatório de auditoria (peça 47) , em concordância com o relatório do tomador de contas. O certificado de auditoria e o parecer do dirigente do órgão de controle interno concluíram pela irregularidade das presentes contas (peças 48 e 49) .
9.	Em 19/3/2020, o ministro responsável pela área atestou haver tomado conhecimento das conclusões contidas no relatório e certificado de auditoria, bem como do parecer conclusivo do dirigente do órgão de controle interno, manifestando-se pela irregularidade das contas, e determinou o encaminhamento do processo ao Tribunal de Contas da União (peça 50) .
10.	Na instrução inicial (peça 53) , analisando-se os documentos nos autos, concluiu-se pela necessidade de realização de citação para as irregularidades abaixo: 
10.1.	Irregularidade 1: não comprovação da execução física do objeto do convênio.
10.1.1.	Evidências da irregularidade: documentos técnicos presentes nas peças 23 e 24.
10.1.2.	Normas infringidas: Art. 37, caput, c/c o art. 70, parágrafo único, da Constituição Federal de 1988; art. 93, do Decreto-lei 200, de 25 de fevereiro de 1967; art. 50, §3º, da Portaria Interministerial 127/2008, e Termo do Convênio 295/2010 (cláusula terceira, item II, alínea 'a' e Clausula Décima Terceira, Parágrafo Segundo, Alínea 'e') .
10.1.3.	Débito relacionado aos responsáveis Ademir de Brito Oliveira (CPF: XXX.025.674-XX) e Organização Trajetória Mundial (CNPJ: 05.559.151/0001-06) :
	Data de ocorrência
	Valor histórico (R$) 
	Identificador da parcela

	2/7/2010
	200.000,00
	D1

10.1.4.	Cofre credor: Tesouro Nacional.
10.1.5.	Responsável: Organização Trajetória Mundial (CNPJ: 05.559.151/0001-06) .
10.1.5.1.	Conduta: apresentar de forma incompleta a documentação relativa à prestação de contas dos recursos federais repassados por meio do convênio descrito como 'Itapissuma Forró no Chinelo'.
10.1.5.2.	Nexo de causalidade: A não apresentação de documentos que comprovassem a execução física e financeira dos itens previstos no plano de trabalho resultou na presunção de dano ao erário.
10.1.5.3.	Culpabilidade: não há excludentes de ilicitude, de culpabilidade e de punibilidade; é razoável supor que o administrador responsável pela pessoa jurídica tinha consciência da ilicitude de sua conduta; era exigível conduta diversa da praticada, qual seja, comprovar por meio de documentos a efetiva execução física e financeira de todos os itens previstos no plano de trabalho. Ressalta-se que a análise da boa-fé relativa a pessoa jurídica de direito privado é realizada considerando as condutas de seus administradores, uma vez que os atos destes obrigam a pessoa jurídica, desde que exercidos nos limites dos poderes definidos no ato constitutivo do ente, nos termos do art. 47 do Código Civil (Acórdão 1723/2016-TCU-Plenário, Ministro-Relator Raimundo Carrero) . 
10.1.6.	Responsável: Ademir de Brito Oliveira (CPF: XXX.025.674-XX) .
10.1.6.1.	Conduta: apresentar de forma incompleta a documentação relativa à prestação de contas dos recursos federais repassados por meio do convênio descrito como 'Itapissuma Forró no Chinelo'.
10.1.6.2.	Nexo de causalidade: A não apresentação de documentos que comprovassem a execução física e financeira dos itens previstos no plano de trabalho resultou na presunção de dano ao erário.
10.1.6.3.	Culpabilidade: não há excludentes de ilicitude, de culpabilidade e de punibilidade; é razoável supor que o responsável tinha consciência da ilicitude de sua conduta; era exigível conduta diversa da praticada, qual seja, comprovar por meio de documentos a efetiva execução física e financeira de todos os itens previstos no plano de trabalho. 
11.	Encaminhamento: citação.
11.1.	Irregularidade 2: ausência de comprovação de que as empresas que não detinham direitos de exclusividade, contratadas irregularmente por inexigibilidade, pagaram o cachê de bandas ou cantores que realizaram o evento.
11.1.1.	Evidências da irregularidade: documentos técnicos presentes nas peças 24 e 38.
11.1.2.	Normas infringidas: Art. 70, parágrafo único, da Constituição Federal de 1988; art. 93, do Decreto-lei 200, de 25 de fevereiro de 1967; art. 50, §3º, da Portaria Interministerial 127/2008, Acórdão 96/2008-TCU-Plenário, Acórdão 1435/2017-TCU-Plenário e Termo do Convênio 295/2010, Cláusula Terceira, inciso II, alíneas 'oo' e 'pp'.
11.2.		Débito relacionado aos responsáveis Ademir de Brito Oliveira (CPF: XXX.025.674-XX) e Organização Trajetória Mundial (CNPJ: 05.559.151/0001-06) :
	Data de ocorrência
	Valor histórico (R$) 
	Identificador da parcela

	2/7/2010
	200.000,00
	D1

11.2.1.	Cofre credor: Tesouro Nacional.
11.2.2.	Responsável: Organização Trajetória Mundial (CNPJ: 05.559.151/0001-06) .
11.2.2.1.	Conduta: não apresentar notas fiscais e recibos (ou outros documentos equivalentes) emitidos em nome das bandas e cantores e assinados por seus representantes legais ou pelos seus empresários exclusivos, sendo essa representação ou exclusividade registrada em cartório.
11.2.2.2.	Nexo de causalidade: A não apresentação de notas fiscais e recibos (ou outros documentos equivalentes) emitidos em nome das bandas e cantores e assinados por seus representantes legais ou pelos seus empresários exclusivos impediu comprovação do nexo causal entre os recursos federais transferidos e os pagamentos efetuados, visto que não se provou que os valores pagos ao intermediário contratado efetivamente foi repassado as banda e artistas que realizaram shows, resultando em presunção de prejuízo ao erário.
11.2.2.3.	Culpabilidade: não há excludentes de ilicitude, de culpabilidade e de punibilidade; é razoável supor que o administrador responsável pela pessoa jurídica tinha consciência da ilicitude de sua conduta; era exigível conduta diversa da praticada, qual seja, assegurar que as bandas e cantores que se apresentaram no evento efetivamente receberam o valor dos pagamentos especificados no plano de trabalho. Ressalta-se que a análise da boa-fé relativa a pessoa jurídica de direito privado é realizada considerando as condutas de seus administradores, uma vez que os atos destes obrigam a pessoa jurídica, desde que exercidos nos limites dos poderes definidos no ato constitutivo do ente, nos termos do art. 47 do Código Civil (Acórdão 1723/2016-TCU-Plenário, Ministro-Relator Raimundo Carrero) .
11.2.3.	Responsável: Ademir de Brito Oliveira (CPF: XXX.025.674-XX) .
11.2.3.1.	Conduta: não apresentar notas fiscais e recibos (ou outros documentos equivalentes) emitidos em nome das bandas e cantores e assinados por seus representantes legais ou pelos seus empresários exclusivos, sendo essa representação ou exclusividade registrada em cartório.
11.2.3.2.	Nexo de causalidade: A não apresentação de notas fiscais e recibos (ou outros documentos equivalentes) emitidos em nome das bandas e cantores e assinados por seus representantes legais ou pelos seus empresários exclusivos impediu comprovação do nexo causal entre os recursos federais transferidos e os pagamentos efetuados, visto que não se provou que os valores pagos ao intermediário contratado efetivamente foi repassado as banda e artistas que realizaram shows, resultando em presunção de prejuízo ao erário.
11.2.3.3.	Culpabilidade: não há excludentes de ilicitude, de culpabilidade e de punibilidade; é razoável supor que o responsável tinha consciência da ilicitude de sua conduta; era exigível conduta diversa da praticada, qual seja, assegurar que as bandas e cantores que se apresentaram no evento efetivamente receberam o valor dos pagamentos especificados no plano de trabalho. 
12.	Encaminhamento: citação.
13.	Em cumprimento ao pronunciamento da unidade (peça 55) , foram efetuadas citações dos responsáveis, nos moldes adiante:
a)	 Organização Trajetória Mundial - promovida a citação do responsável, conforme delineado adiante:
	Comunicação: Ofício 29200/2020 - Seproc (peça 58) 
Data da Expedição: 26/6/2020
Data da Ciência: 29/6/2020 (peça 60) 
Nome Recebedor: Rosiane Santos
Observação: Ofício enviado para o endereço do responsável, conforme pesquisa de endereço no sistema da Receita Federal (peça 56) .
Fim do prazo para a defesa: 14/7/2020
	
b)	 Ademir de Brito Oliveira - promovida a citação do responsável, conforme delineado adiante:
	Comunicação: Ofício 29201/2020 - Seproc (peça 59) 
Data da Expedição: 26/6/2020
Data da Ciência: 30/6/2020 (peça 61) 
Nome Recebedor: Paulo Roberto
Observação: Ofício enviado para o endereço do responsável, conforme pesquisa de endereço no sistema da Receita Federal (peça 57) .
Fim do prazo para a defesa: 15/7/2020
	
14.	Conforme Despacho de Conclusão das Comunicações Processuais (peça 62) , as providências inerentes às comunicações processuais foram concluídas. 
15.	Transcorrido o prazo regimental, os responsáveis Organização Trajetória Mundial e Ademir de Brito Oliveira permaneceram silentes, devendo ser considerados revéis, nos termos do art. 12, §3º, da Lei 8.443/1992.
ANÁLISE DOS PRESSUPOSTOS DE PROCEDIBILIDADE DA IN/TCU 71/2012
Avaliação de Viabilidade do Exercício do Contraditório e Ampla Defesa
16.	Verifica-se que não houve o transcurso de mais de dez anos desde o fato gerador sem que tenha havido a notificação dos responsáveis pela autoridade administrativa federal competente (art. 6º, inciso II, c/c art. 19 da IN/TCU 71/2012, modificada pela IN/TCU 76/2016) , uma vez que o fato gerador da irregularidade sancionada ocorreu em 2/7/2010, e os responsáveis foram notificados sobre as irregularidades pela autoridade administrativa competente conforme abaixo:
16.1.	Organização Trajetória Mundial, por meio do edital acostado à peça 34, publicado em 1/11/2017.
16.2.	Ademir de Brito Oliveira, por meio do ofício acostado à peça 32, recebido em 14/10/2017, conforme AR (peça 33) .
Valor de Constituição da TCE 	
17.	Verifica-se, ainda, que o valor atualizado do débito apurado (sem juros) em 1/1/2017 é de R$ 307.100,00, portanto superior ao limite mínimo de R$ 100.000,00, na forma estabelecida conforme os arts. 6º, inciso I, e 19 da IN/TCU 71/2012, modificada pela IN/TCU 76/2016. 
OUTROS PROCESSOS/DÉBITOS NOS SISTEMAS DO TCU COM OS MESMOS RESPONSÁVEIS
18.	Informa-se que foi encontrado processo no Tribunal com os mesmos responsáveis:
	Responsável
	Processos

	Organização Trajetória Mundial
	Processo 029.308/2020-8 [CBEX, aberto, 'Cobrança executiva de multa originária do (s) AC (s) AC-6.188-17/2020-2C referente ao TC Processo 036.448/2018-4']
Processo 029.305/2020-9 [CBEX, aberto, 'Cobrança executiva de débito originária do (s) AC (s) AC-6.188-17/2020-2C referente ao TC Processo 036.448/2018-4']
Processo 036.448/2018-4 [TCE, aberto, 'TCE instaurada pelo (a) MINISTÉRIO DO TURISMO (VINCULADOR) em razão de Não comprovação da regular aplicação dos recursos repassados pela União, Convênio 01094/2009, firmado com o/a MINISTERIO DO TURISMO, Siafi/Siconv 705154, função COMERCIO E SERVICOS, que teve como objeto FORRÓNABUCO (nº da TCE no sistema: 276/2017) ']
Processo 002.048/2015-9 [TCE, encerrado, 'TCE instaurada por meio do Processo 72031.008541/2013-52, em função de dano apurado no âmbito do Convênio n. 866/2008, que tem como objeto implementação do projeto denominado II FENAPOP - FEIRA NACIONAL DE POESIA POPULAR']
Processo 028.426/2018-5 [CBEX, encerrado, 'Cobrança Executiva de multa originária do (s) AC (s) AC-2366-11/2018-2C , referente ao TC Processo 017.023/2014-9']
Processo 028.424/2018-2 [CBEX, encerrado, 'Cobrança Executiva de débito originária do (s) AC (s) AC-2366-11/2018-2C , referente ao TC Processo 017.023/2014-9']
Processo 033.495/2018-1 [CBEX, encerrado, 'Cobrança Executiva de multa originária do (s) AC (s) AC-4832-21/2018-2C , referente ao TC Processo 002.048/2015-9']
Processo 033.493/2018-9 [CBEX, encerrado, 'Cobrança Executiva de débito originária do (s) AC (s) AC-4832-21/2018-2C , referente ao TC Processo 002.048/2015-9']
Processo 030.602/2014-9 [CBEX, encerrado, 'Cobrança Executiva de multa originária do AC-3.549/2014-2C, referente ao TC Processo 001.583/2014-0']
Processo 030.600/2014-6 [CBEX, encerrado, 'Cobrança Executiva de débito originária do AC-3.549/2014-2C, referente ao TC Processo 001.583/2014-0']
Processo 029.608/2014-7 [CBEX, encerrado, 'Cobrança Executiva de multa originária do AC-4.448/2014-2C, referente ao TC Processo 001.981/2014-5']
Processo 029.606/2014-4 [CBEX, encerrado, 'Cobrança Executiva de débito originária do AC-4.448/2014-2C, referente ao TC Processo 001.981/2014-5']
Processo 017.023/2014-9 [TCE, encerrado, 'Processo 72031.007213/2013-39, Convênio 719501/2009, SIAFI 719501, firmado entre o Ministério do Turismo e a Organização Trajetória Mundial-OTM, tendo por objeto apoiar o turismo, por meio da implementação do Projeto intitulado Cabo Arte e Cultura']
Processo 001.583/2014-0 [TCE, encerrado, 'Processo 72031.000249/2011-20, registro no SIAFI 732424, termo de convênio 732424/2010, programa/ação 1166/4620 e como objeto projeto 'II Festival da Cultura Popular de Limoeiro';']
Processo 001.981/2014-5 [TCE, encerrado, 'Processo 72031.006238/2012-34, registro no SINCOV 715847, termo de convênio 715847/2009, programa/ação 1166/4620 e como objeto o evento 'Palmares Cultural'']

	Ademir de Brito Oliveira
	Processo 029.307/2020-1 [CBEX, aberto, 'Cobrança executiva de multa originária do (s) AC (s) AC-6.188-17/2020-2C referente ao TC Processo 036.448/2018-4']
Processo 029.305/2020-9 [CBEX, aberto, 'Cobrança executiva de débito originária do (s) AC (s) AC-6.188-17/2020-2C referente ao TC Processo 036.448/2018-4']
Processo 036.448/2018-4 [TCE, aberto, 'TCE instaurada pelo (a) MINISTÉRIO DO TURISMO (VINCULADOR) em razão de Não comprovação da regular aplicação dos recursos repassados pela União, Convênio 01094/2009, firmado com o/a MINISTERIO DO TURISMO, Siafi/Siconv 705154, função COMERCIO E SERVICOS, que teve como objeto FORRÓNABUCO (nº da TCE no sistema: 276/2017) ']
Processo 002.048/2015-9 [TCE, encerrado, 'TCE instaurada por meio do Processo 72031.008541/2013-52, em função de dano apurado no âmbito do Convênio n. 866/2008, que tem como objeto implementação do projeto denominado II FENAPOP ¿ FEIRA NACIONAL DE POESIA POPULAR']
Processo 028.425/2018-9 [CBEX, encerrado, 'Cobrança Executiva de multa originária do (s) AC (s) AC-2366-11/2018-2C , referente ao TC Processo 017.023/2014-9']
Processo 028.424/2018-2 [CBEX, encerrado, 'Cobrança Executiva de débito originária do (s) AC (s) AC-2366-11/2018-2C , referente ao TC Processo 017.023/2014-9']
Processo 028.423/2018-6 [CBEX, encerrado, 'Cobrança Executiva de débito originária do (s) AC (s) AC-2366-11/2018-2C , referente ao TC Processo 017.023/2014-9']
Processo 033.494/2018-5 [CBEX, encerrado, 'Cobrança Executiva de multa originária do (s) AC (s) AC-4832-21/2018-2C , referente ao TC Processo 002.048/2015-9']
Processo 033.493/2018-9 [CBEX, encerrado, 'Cobrança Executiva de débito originária do (s) AC (s) AC-4832-21/2018-2C , referente ao TC Processo 002.048/2015-9']
Processo 030.601/2014-2 [CBEX, encerrado, 'Cobrança Executiva de multa originária do AC-3.549/2014-2C, referente ao TC Processo 001.583/2014-0']
Processo 030.600/2014-6 [CBEX, encerrado, 'Cobrança Executiva de débito originária do AC-3.549/2014-2C, referente ao TC Processo 001.583/2014-0']
Processo 029.607/2014-0 [CBEX, encerrado, 'Cobrança Executiva de multa originária do AC-4.448/2014-2C, referente ao TC Processo 001.981/2014-5']
Processo 029.606/2014-4 [CBEX, encerrado, 'Cobrança Executiva de débito originária do AC-4.448/2014-2C, referente ao TC Processo 001.981/2014-5']
Processo 001.981/2014-5 [TCE, encerrado, 'Processo 72031.006238/2012-34, registro no SINCOV 715847, termo de convênio 715847/2009, programa/ação 1166/4620 e como objeto o evento 'Palmares Cultural'']
Processo 001.583/2014-0 [TCE, encerrado, 'Processo 72031.000249/2011-20, registro no SIAFI 732424, termo de convênio 732424/2010, programa/ação 1166/4620 e como objeto projeto 'II Festival da Cultura Popular de Limoeiro';']
Processo 017.023/2014-9 [TCE, encerrado, 'Processo 72031.007213/2013-39, Convênio 719501/2009, SIAFI 719501, firmado entre o Ministério do Turismo e a Organização Trajetória Mundial-OTM, tendo por objeto apoiar o turismo, por meio da implementação do Projeto intitulado Cabo Arte e Cultura']

19.	Informa-se que foi encontrado débito imputável aos responsáveis no banco de débitos existente no sistema e-TCE:
	Responsável
	Débitos inferiores

	Organização Trajetória Mundial
	4633/2019 (R$ 69.313,30) - Dano inferior ao limite de instauração da TCE cadastrado

	Ademir de Brito Oliveira
	4633/2019 (R$ 69.313,30) - Dano inferior ao limite de instauração da TCE cadastrado

20.	A tomada de contas especial está, assim, devidamente constituída e em condição de ser instruída.

EXAME TÉCNICO
Da validade das notificações:
21.	Preliminarmente, cumpre tecer breves considerações sobre a forma como são realizadas as comunicações processuais no TCU. A esse respeito, destacam-se o art. 179, do Regimento Interno do TCU (Resolução 155, de 4/12/2002) e o art. 4º, inciso III, § 1º, da Resolução TCU 170, de 30 de junho de 2004, in verbis:
Art. 179. A citação, a audiência ou a notificação, bem como a comunicação de diligência, farse-ão:
I - mediante ciência da parte, efetivada por servidor designado, por meio eletrônico, fac-símile, telegrama ou qualquer outra forma, desde que fique confirmada inequivocamente a entrega da comunicação ao destinatário;
II - mediante carta registrada, com aviso de recebimento que comprove a entrega no endereço do destinatário;
III - por edital publicado no Diário Oficial da União, quando o seu destinatário não for localizado
 (...) 
Art. 3º As comunicações serão dirigidas ao responsável, ou ao interessado, ou ao dirigente de órgão ou entidade, ou ao representante legal ou ao procurador constituído nos autos, com poderes expressos no mandato para esse fim, por meio de:
I - correio eletrônico, fac-símile ou telegrama;
II - servidor designado;
III - carta registrada, com aviso de recebimento;
IV - edital publicado no Diário Oficial da União, quando o seu destinatário não for localizado, nas hipóteses em que seja necessário o exercício de defesa.
Art. 4º. Consideram-se entregues as comunicações:
I - efetivadas conforme disposto nos incisos I e II do artigo anterior, mediante confirmação da ciência do destinatário;
II - realizadas na forma prevista no inciso III do artigo anterior, com o retorno do aviso de recebimento, entregue comprovadamente no endereço do destinatário;
III - na data de publicação do edital no Diário Oficial da União, quando realizadas na forma prevista no inciso IV do artigo anterior.
§ 1º O endereço do destinatário deverá ser previamente confirmado mediante consulta aos sistemas disponíveis ao Tribunal ou a outros meios de informação, a qual deverá ser juntada ao respectivo processo.
 (...) 
22.	Bem se vê, portanto, que a validade da citação via postal não depende de que o aviso de recebimento seja assinado pelo próprio destinatário da comunicação, o que dispensa, no caso em tela, a entrega do AR em 'mãos próprias'. A exigência da norma é no sentido de o Tribunal verificar se a correspondência foi entregue no endereço correto, residindo aqui a necessidade de certeza inequívoca. 
23.	Não é outra a orientação da jurisprudência do TCU, conforme se verifica dos julgados a seguir transcritos:
São válidas as comunicações processuais entregues, mediante carta registrada, no endereço correto do responsável, não havendo necessidade de que o recebimento seja feito por ele próprio (Acórdão 3648/2013-TCU-Segunda Câmara, Relator Ministro JOSÉ JORGE) ;
É prescindível a entrega pessoal das comunicações pelo TCU, razão pela qual não há necessidade de que o aviso de recebimento seja assinado pelo próprio destinatário. Entregandose a correspondência no endereço correto do destinatário, presume-se o recebimento da citação. (Acórdão 1019/2008-TCU-Plenário, Relator Ministro BENJAMIN ZYMLER) ;
As comunicações do TCU, inclusive as citações, deverão ser realizadas mediante Aviso de Recebimento - AR, via Empresa Brasileira de Correios e Telégrafos, bastando para sua validade que se demonstre que a correspondência foi entregue no endereço correto. (Acórdão 1526/2007-TCU-Plenário, Relator Ministro AROLDO CEDRAZ) .
24.	A validade do critério de comunicação processual do TCU foi referendada pelo Supremo Tribunal Federal, nos termos do julgamento do MS-AgR 25.816/DF, por meio do qual se afirmou a desnecessidade da ciência pessoal do interessado, entendendo-se suficiente a comprovação da entrega do 'AR' no endereço do destinatário:
Ementa: agravo regimental. Mandado de segurança. Desnecessidade de intimação pessoal das decisões do tribunal de contas da união. art. 179 do regimento interno do TCU. Intimação do ato impugnado por carta registrada, iniciado o prazo do art. 18 da lei nº 1.533/51 da data constante do aviso de recebimento. Decadência reconhecida. Agravo improvido.
O envio de carta registrada com aviso de recebimento está expressamente enumerado entre os meios de comunicação de que dispõe o Tribunal de Contas da União para proceder às suas intimações.
O inciso II do art. 179 do Regimento Interno do TCU é claro ao exigir apenas a comprovação da entrega no endereço do destinatário, bastando o aviso de recebimento simples. 
Da revelia dos responsáveis Organização Trajetória Mundial e Ademir de Brito Oliveira
25.	No caso vertente, a citação dos responsáveis se deu em endereços provenientes da base de CPFs da Receita Federal, sistema custodiado pelo TCU. A entrega dos ofícios citatórios nesses endereços ficou comprovada.
26.	Nos processos do TCU, a revelia não leva à presunção de que seriam verdadeiras todas as imputações levantadas contra os responsáveis, diferentemente do que ocorre no processo civil, em que a revelia do réu opera a presunção da verdade dos fatos narrados pelo autor (Acórdão 1009/2018-TCU-Plenário, Relator: BRUNO DANTAS; 2369/2013 - TCU - Plenário, Relator: BENJAMIN ZYMLER e 2449/2013 - TCU - Plenário, Relator: BENJAMIN ZYMLER) . Dessa forma, a avaliação da responsabilidade do agente não pode prescindir da prova existente no processo ou para ele carreada. 
27.	Ao não apresentar sua defesa, os responsáveis deixaram de produzir prova da regular aplicação dos recursos sob sua responsabilidade, em afronta às normas que impõem aos gestores públicos a obrigação legal de, sempre que demandados pelos órgãos de controle, apresentar os documentos que demonstrem a correta utilização das verbas públicas, a exemplo do contido no art. 93 do Decreto-Lei 200/1967: 'Quem quer que utilize dinheiros públicos terá de justificar seu bom e regular emprego na conformidade das leis, regulamentos e normas emanadas das autoridades administrativas competentes'. 
28.	Mesmo as alegações de defesa não sendo apresentadas, considerando o princípio da verdade real que rege esta Corte, procurou-se buscar, em manifestações dos responsáveis na fase interna desta Tomada de Contas Especial, se havia algum argumento que pudesse ser aproveitado a seu favor. 
29.	Os argumentos apresentados na fase interna (peça 9) não elidem as irregularidades apontadas.
30.	Em se tratando de processo em que a parte interessada não se manifestou acerca das irregularidades imputadas, não há elementos para que se possa efetivamente aferir e reconhecer a ocorrência de boa-fé na conduta dos responsáveis, podendo este Tribunal, desde logo, proferir o julgamento de mérito pela irregularidade das contas, conforme os termos dos §§ 2º e 6º do art. 202 do Regimento Interno do TCU. (Acórdão 2064/2011-TCU-Primeira Câmara (relator: Ubiratan Aguiar) , 6.182/2011-TCU-1ª Câmara (relator: Weber de Oliveira) , 4.072/2010-TCU-1ª Câmara (Relator: Valmir Campelo) , 1.189/2009-TCU-1ª Câmara (Relator: Marcos Bemquerer) , 731/2008-TCU-Plenário (Relator: Aroldo Cedraz) .
31.	Dessa forma, os responsáveis Organização Trajetória Mundial e Ademir de Brito Oliveira devem ser considerados revéis, nos termos do art. 12, §3º, da Lei 8.443/1992, devendo as contas serem julgadas irregulares, condenando-os solidariamente ao débito apurado e aplicando-lhes a multa prevista no art. 57 da Lei 8.443/1992.
Prescrição da Pretensão Punitiva
32.	Vale ressaltar que a pretensão punitiva do TCU, conforme Acórdão 1441/2016-TCU-Plenário, Relator: Benjamin Zymler, que uniformizou a jurisprudência acerca dessa questão, subordina-se ao prazo geral de prescrição indicado no art. 205 do Código Civil, que é de dez anos, contado da data de ocorrência da irregularidade sancionada, nos termos do art. 189 do Código Civil, sendo este prazo interrompido pelo ato que ordenar a citação, a audiência ou a oitiva dos responsáveis.
33.	No caso em exame, não ocorreu a prescrição, uma vez que a irregularidade sancionada ocorreu em 2/7/2010, e o ato de ordenação da citação ocorreu em 14/6/2020.
CONCLUSÃO
34.		Em face da análise promovida na seção 'Exame Técnico', verifica-se que os responsáveis Organização Trajetória Mundial e Ademir de Brito Oliveira não lograram comprovar a boa e regular aplicação dos recursos, instados a se manifestar, optaram pelo silêncio, configurando a revelia, nos termos do §3º, do art. 12, da Lei 8.443/1992. Ademais, inexistem nos autos elementos que demonstrem a boa-fé dos responsáveis ou a ocorrência de outras excludentes de culpabilidade.
35.	Verifica-se também que não houve a prescrição da pretensão punitiva, conforme análise já realizada.
36.	Tendo em vista que não constam dos autos elementos que permitam reconhecer a boa-fé dos responsáveis, sugere-se que as suas contas sejam julgadas irregulares, nos termos do art. 202, § 6º, do Regimento Interno do TCU, com a imputação do débito atualizado monetariamente e acrescido de juros de mora, nos termos do art. 202, §1º do Regimento Interno do TCU, descontado o valor eventualmente recolhido, com a aplicação da multa prevista no art. 57 da Lei 8.443/1992.
37.	Por fim, como não houve elementos que pudessem modificar o entendimento acerca das irregularidades em apuração, mantém-se a matriz de responsabilização presente na peça 52.
PROPOSTA DE ENCAMINHAMENTO
38.	Diante do exposto, submetemos os autos à consideração superior, propondo ao Tribunal:
a) considerar revéis os responsáveis Organização Trajetória Mundial (CNPJ: 05.559.151/0001-06) e Ademir de Brito Oliveira (CPF: XXX.025.674-XX) , para todos os efeitos, dando-se prosseguimento ao processo, com fulcro no art. 12, § 3º, da Lei 8.443/1992; 		julgar irregulares, nos termos dos arts. 1º, inciso I, 16, inciso III, alínea 'c', da Lei 8.443/1992, c/c os arts. 19 e 23, inciso III, da mesma Lei, as contas dos responsáveis Organização Trajetória Mundial (CNPJ: 05.559.151/0001-06) e Ademir de Brito Oliveira (CPF: XXX.025.674-XX) , condenando-os solidariamente ao pagamento das importâncias a seguir especificadas, atualizadas monetariamente e acrescidas dos juros de mora, calculadas a partir das datas discriminadas até a data da efetiva quitação do débito, fixando-lhes o prazo de quinze dias, para que comprovem, perante o Tribunal, o recolhimento das referidas quantias aos cofres do Tesouro Nacional, nos termos do art. 23, inciso III, alínea 'a', da citada lei, c/c o art. 214, inciso III, alínea 'a', do Regimento Interno do TCU.  
		Débito relacionado ao responsável Ademir de Brito Oliveira (CPF: XXX.025.674-XX) em solidariedade com Organização Trajetória Mundial (CNPJ: 05.559.151/0001-06) :
	Data de ocorrência
	Valor histórico (R$) 

	2/7/2010
	200.000,00

Valor atualizado do débito (com juros) em 25/8/2020: R$ 428.326,40
b) aplicar individualmente aos responsáveis Organização Trajetória Mundial (CNPJ: 05.559.151/0001-06) e Ademir de Brito Oliveira (CPF: XXX.025.674-XX) , a multa prevista no art. 57 da Lei 8.443/1992 c/c o art. 267 do Regimento Interno do TCU, fixando-lhes o prazo de quinze dias, a contar da notificação, para que comprovem, perante o Tribunal (art. 214, III, alínea 'a', do Regimento Interno do TCU) , o recolhimento da dívida aos cofres do Tesouro Nacional, atualizada monetariamente desde a data do acórdão que vier a ser proferido por este Tribunal até a do efetivo recolhimento, se pagas após o vencimento, na forma da legislação em vigor;
c) autorizar, desde logo, a cobrança judicial das dívidas, caso não atendidas a notificação, na forma do disposto no art. 28, inciso II, da Lei 8.443/1992;
d) autorizar também, desde logo, se requerido, com fundamento no art. 26, da Lei 8.443, de 1992, c/c o art. 217, §§ 1º e 2º do Regimento Interno do TCU, o parcelamento da dívida em até 36 parcelas, incidindo, sobre cada parcela, corrigida monetariamente, os correspondentes acréscimos legais, fixando-lhe o prazo de quinze dias, a contar do recebimento da notificação, para comprovar, perante o Tribunal, o recolhimento da primeira parcela, e de trinta dias, a contar da parcela anterior, para comprovar os recolhimentos das demais parcelas, devendo incidir, sobre cada valor mensal, atualizado monetariamente, os juros de mora devidos, no caso do débito, na forma prevista na legislação em vigor, alertando os responsáveis de que a falta de comprovação do recolhimento de qualquer parcela importará o vencimento antecipado do saldo devedor, nos termos do § 2º do art. 217 do Regimento Interno deste Tribunal; 
e) enviar cópia do Acórdão a ser prolatado à Procuradoria da República no Estado de PE, nos termos do § 3º do art. 16 da Lei 8.443/1992, c/c o § 7º do art. 209 do Regimento Interno do TCU, para adoção das medidas cabíveis; e
f) enviar cópia do Acórdão que vier a ser proferido ao Ministério do Turismo e aos responsáveis, para ciência, informando que a presente deliberação, acompanhada do Relatório e do Voto que a fundamenta, está disponível para a consulta no endereço www.tcu.gov.br/acordaos, além de esclarecer que, caso requerido, o TCU poderá fornecer sem custos as correspondentes cópias, de forma impressa;
g) informar à Procuradoria da República no Estado de Pernambuco, ao Ministério do Turismo e aos responsáveis que a presente deliberação, acompanhada do Relatório e do Voto que a fundamenta, está disponível para a consulta no endereço www.tcu.gov.br/acordaos, além de esclarecer que, caso requerido, o TCU poderá fornecer sem custos as correspondentes cópias, de forma impressa; e
h) informar à Procuradoria da República no Estado de Pernambuco que, nos termos do parágrafo único do art. 62 da Resolução TCU 259/2014, os procuradores e membros do Ministério Público credenciados nesta Corte podem acessar os presentes autos de forma eletrônica e automática, ressalvados apenas os casos de eventuais peças classificadas como sigilosas, as quais requerem solicitação formal."
2.	O MP/TCU, representado pelo Subprocurador-Geral Paulo Soares Bugarin, manifesta-se, em parecer à peça 66, de acordo com a proposta da unidade técnica.
	É o relatório.

não consta.

Subprocurador-Geral Paulo Soares Bugarin.

Tomada de contas especial. Convênio. Não comprovação da regular aplicação dos recursos. Citação. Revelia. Contas irregulares. Débito. Multa.

TOMADA DE CONTAS ESPECIAL (TCE)

Trata-se de tomada de contas especial instaurada pelo Ministério do Turismo em desfavor da Organização Trajetória Mundial e de Ademir de Brito Oliveira, em razão da não comprovação da regular aplicação dos recursos repassados por meio do Convênio 00295/2010, (Siafi 733207) , tendo por objeto a realização do evento denominado "Itapissuma Forró no Chinelo".
2.	O Convênio foi firmado no valor de R$ 208.400,00, sendo R$ 200.000,00 à conta do concedente e R$ 8.400,00 referentes à contrapartida do convenente. Sua vigência ocorreu no período de 8/5/2010 a 1/9/2010.
3.	A prestação de contas apresentada foi considerada insuficiente para demonstrar a regular aplicação dos recursos em razão das seguintes ocorrências:
	a) não comprovação da execução física do objeto do convênio; e
	b) ausência de comprovação de que as empresas contratadas irregularmente por inexigibilidade de licitação, que não detinham direitos de exclusividade dos artistas, pagaram o cachê de bandas ou cantores que se apresentaram no evento.
4.	Ante a ausência de providências dos responsáveis para a regularização da prestação de contas, o Ministério do Turismo instaurou a presente tomada de contas especial, imputando-lhes débito no valor total repassado.
5.	No âmbito deste Tribunal, foi realizada a citação dos responsáveis por meio dos ofícios às peças 58 e 59.
6.	Apesar de os ofícios de citação ter sidos recebidos nos endereços dos responsáveis constante da base de dados da Receita Federal do Brasil (peças 56, 57, 60 e 61) , não foram apresentadas alegações de defesa, tampouco houve o recolhimento do valor do débito que lhes foi imputado. Dessa forma, devem ser considerados revéis, nos termos do art. 12, § 3º, da Lei 8.443/1992, dando-se prosseguimento ao processo.
7.	Ante este fato, a Secex-TCE propõe julgar irregulares as presentes contas, imputando-se débito no valor total repassado aos responsáveis, além de aplicar-lhes a multa prevista no art. 57 da Lei 8.443/1992. O Ministério Público junto ao TCU avalizou a proposta da unidade técnica.
8.	Acolho o encaminhamento proposto pela unidade técnica, cuja análise adoto como parte das minhas razões de decidir.
9.	Conforme a Nota Técnica de Análise 74/2011 (peça 23) , não foram apresentados elementos necessários à comprovação da execução física do evento, sendo eles (a) Relatório de Execução Físico-Financeira; (b) fotografias, filmagens e/ou material de divulgação pós-evento que comprovem (b.1) a efetiva realização do evento e a utilização da logomarca do MTur; e (b.2) a efetiva realização de cada apresentação constante no Plano de Trabalho; (c) fotografias originais, datadas e em foco aberto ou filmagem, também em foco aberto, contendo os nomes do evento e da localidade, bem corno a logomarca do Mtur, de forma que seja possível verificar a correta execução dos itens fechamento, tendas, palco, iluminação, som, telão, banheiros químicos e gerador; (d) documentação comprobatória da contratação de serviços de vídeo e segurança; e (e) declaração do convenente sobre a exibição do vídeo institucional. Ante a ausência destes elementos, resta não comprovada a realização física do evento.
10.	Cumpre esclarecer que alguns dos elementos relacionados na mencionada Nota Técnica de Análise como ausentes, na verdade constaram da prestação de contas, sendo eles (a) declaração do convenente sobre a realização do evento (peça 21) ; (b) declaração do convenente acerca da gratuidade ou não do evento (peça 20) ; e (c) declaração de autoridade local (peça 22) . Contudo, em razão da ausência dos demais elementos acima relacionados, estas declarações, por si só, não são capazes de comprovar a realização do evento.
11.	Ademais, conforme o Acórdão 98/2008-TCU-Plenário (Relator Benjamin Zymler) , a contratação, por inexigibilidade de licitação, da apresentação de artistas por meio de empresários que não detenham direitos de exclusividade de representação dos respectivos artistas, é considerada irregular. Assim, ante a inexistência de documentos que comprovem que os artistas contratados, ou seus empresários devidamente habilitados, receberam os valores dos cachês declarados na prestação de contas, tais despesas restam não comprovadas, nos termos do Acórdão 1435/2017-TCU-Plenário (Relator Vital do Rêgo) .
12.	Feitas essas considerações, devem as contas dos responsáveis ser julgadas irregulares, respondendo os mesmos, solidariamente, pelo débito no valor total dos recursos repassados por meio do instrumento de convênio objeto desta tomada de contas especial. Cabe-lhes, ainda, a multa prevista no art. 57 da Lei 8.443/1992.
13.	Deixo de acolher tão-somente a proposta da unidade técnica de se autorizar, desde já, o parcelamento da dívida por entender que essa autorização depende de solicitação expressa por parte do devedor.
14.	Nos termos do art. 16, § 3º, da LO/TCU c/c o § 7º do art. 209 do RI/TCU, deve ser enviada cópia da deliberação proferida nestes autos à Procuradoria da República no Estado do Maranhão para o ajuizamento das ações que considere cabíveis.
	Ante o exposto, manifesto-me por que o Tribunal aprove o acórdão que ora submeto à apreciação deste Colegiado.
TCU, Sala das Sessões Ministro Luciano Brandão Alves de Souza, em 2 de fevereiro de 2021.
AUGUSTO SHERMAN CAVALCANTI 
Relator